【裁判字號】    95,判,750
【裁判日期】    950522
【裁判案由】    新型專利異議
【裁判全文】
最  高  行  政  法  院  判  決
                                     95年度判字第00750號
上  訴  人  協禧電機股份有限公司
代  表  人  乙○○
訴訟代理人  林鎰珠律師
被 上訴 人  經濟部智慧財產局
代  表  人  蔡練生
參  加  人  元山科技工業股份有限公司
代  表  人  甲○○
訴訟代理人  劉法正律師
            楊祺雄律師
上列當事人間因新型專利異議事件，上訴人對於中華民國93年11
月30日臺北高等行政法院92年度訴字第3182號判決，提起上訴。
本院判決如下：
    主  文
上訴駁回。
上訴審訴訟費用由上訴人負擔。
    理  由
一、本件上訴人主張：(一)、原審法院僅重覆被上訴人及參加人之
    陳述，認為引證案之驅動IC可隨控制電壓VCTRL之脈波寬度
    變化而改變風扇轉速。惟上訴人再三強調，引證案雖因熱敏
    電阻的阻值降低而改變臨界電壓Ve的充電時間，從而改變
    ICl的disable接腳狀態由Q轉為Q，但被上訴人所稱的橫向動
    作時間，是指Q或Q狀態的工作周期，並不是指ICl輸出驅動
    線圈的信號脈寬可以隨熱敏電阻之阻值而改變，事實上ICl
    輸出驅動線圈的信號脈寬只有兩種態樣，一種是如第3E、3F
    圖所示，另一種則如第3I、3J圖示，意即當ICl的DISABLE
    接腳狀態由Q轉為Q，ICl的輸出信號是從原來如第3E、3F圖
    示的波形變成如第3I、3J圖所示的工作波形，又當ICl的
    DISABLE接腳狀態由Q轉為Q時，ICl輸出信號又從第3I、3J
    圖所示之工作波形變成如第3E、3F圖所示的工作波形。因此
    會改變的只有從Q轉為Q的時間，或從Q轉為Q的時間，至於驅
    動風扇的信號則只有如第3E、3F圖及第3I、3J圖兩種信號，
    換言之，引證案確實只能做兩段式調整，而系爭案可隨環境
    溫度作無段式調整，顯見系爭案較引證案增進功效。然原審
    法院並未提出片面採信被上訴人及參加人陳述之理由，亦未
    將排除上訴人所陳內容之可信性之判斷依據，上訴人對其認
    事用法，實難誠服。(二)、按「新型係運用申請前既有之技術
    或知識，而為熟習該項技術者所能輕易完成且未能增進功效
    時，雖無前項所列情事，仍不得依本法申請取得新型專利。
    」為審定時專利法第98條第2項所明定。至於有無違反該法
    條所稱「為熟習該項技術者所能輕易完成且未能增進功效」
    之規定，涉及專業法律問題，非行政法院所能盡知，依行政
    訴訟法第162條第1項、第2項之規定：「行政法院認有必要
    時，得就訴訟事件之專業法律問題徵詢從事該學術研究之人
    ，以書面或於審判期日到場陳述其法律上意見。」、「前項
    意見，於裁判前應告知當事人使為辯論」。本案兩造就引證
    案是否只能做兩段式調整乙點，有兩種截然不同之觀點，且
    此為關係著系爭案是否較引證案增進功效之關鍵，因此必須
    由對該學術領域有所研究之專業人士進行客觀公正之評論，
    使為妥當。原審未徵詢從事該學術研究之人，以書面或於審
    判期日到場陳述其法律上之意見，並告知當事人使為辯論，
    在未經專業技術鑑定或徵詢從事專業法律研究之人員之意見
    前，遂認引證案之脈波寬度，確實能隨著熱敏電阻RT的電阻
    值變化產生連續式改變，而驅動機體電路IC1便依據控制電
    壓VCTRL信號的脈寬變化無段式控制、改變風扇轉速等等，
    其認事用法顯然欠缺公正客觀。綜上所述，引證案之專利內
    容不足以證明系爭案不具進性，原審法院有判決不備理由之
    違背法令。為此，請撤銷訴願決定及原處分。
二、被上訴人則以：(一)、本事件所應論究之所在係在於引證案是
    否已揭示系爭案所運用之技術，且已具有相同之功效；而系
    爭案之技術特徵所在由其各請求項之內容可知，除去已習知
    之既有結構外，僅在於其驅動IC具有FG輸出端用以供外部檢
    知風扇之轉速，以及脈寬調變輸入端用以供外部調整風扇轉
    速；其廣泛之界定內容實質上並未界定其如何利用脈寬調變
    輸入之訊號來調整風扇轉速。故論究系爭案之實質技術特徵
    之比對所在係如上述者，並非其理由中所述之不相干者。(二)
    、在異議相關之技術內容部分，引證案中即已以上述之FG信
    號之輸出去觸發一正負緣觸發單穩IC，其配合熱敏電阻RT所
    感測檢知之對象物之溫度，而對應輸出控制電壓至驅動IC
    之禁能輸入端，藉此以調整風扇之轉速以維持該熱敏電阻所
    感測之對象物之溫度於一預定值；該控制電壓由引證案之第
    3H圖可看出其實質上即是一脈寬調制PWM信號；故相較之下
    ，引證案實質上已揭示與系爭案上述專利特徵所運用之技術
    ；引證案在相關技術之運用上如同系爭案之下位摡念技術，
    因其已進一步完成系爭案中界定之驅動IC之FG信號輸出訊號
    電路之運用，以及該驅動IC之PWM輸入端相關之電路，而完
    成一利用該FG輸出信號及該PWM輸入信號之以風扇散熱之恒
    溫控制系統，該引證案在相關技術手段或構成上係系爭案之
    下位概念技術係一顯而易知之事實，據此亦足以肯定系爭案
    不具進步性。又系爭案之技術內容尚稱單純、明確、清楚，
    並無上訴人主觀利己所陳述之情事等語，資為抗辯。
三、參加人參加意旨略謂：(一)、本件判決已詳細論究引證案的電
    子電路運作機制，惟上訴理由未具體指摘原判決認定究有如
    何違法或不當，復未提供具體事證，僅主觀臆指「原審法院
    欠缺客觀公正之認事用法」或悖於事實指稱「原審法院未提
    出其判斷依據及其理由」云云，非惟無據，亦難謂有理。(二)
    、原判決依其理由雖屬不當，而依其他理由為正當者，應以
    上訴為無理由，行政訴訟法第255條第2項定有明文。退步言
    ，縱原判決有上訴理由所敘述之違法事由，惟查原判決已明
    白載明「況查，以脈寬調制方式（PWM）來控制－驅動IC 之
    功率輸出與作動型態，本屬典型lC元件商品化之應用設計，
    即系爭案僅是挑選早已商品化之驅動IC，以配合其波寬可調
    變之方波信號進行作動，引證案亦同樣是挑選已商品化之驅
    動積體電路ICl，以配合其控制電壓VCTRL具脈寬變化之信號
    進行作動；換言之，驅動IC之內部電路設計均非系爭案、引
    證案之創作標的所在，兩案均僅是直接選用已商品化之IC加
    以運用而已，此由引證案驅動積體電路IC與系爭案驅動IC
    於申請圖示皆以方塊圖形表示而無詳細電路設計揭露可證；
    故上訴人之主張系爭案仍可因驅動IC於電路設計不同而取得
    專利云云，顯非可採」，上訴人就此關鍵問題迴避不論，復
    未闡述原判決就此判斷有何違法或不當。揆諸前揭法文，縱
    原判決有上訴理由所稱之不當，惟原審就系爭案無從因驅動
    IC於電路上設計與引證案不同而其可專利性之認定，堪可確
    認，換言之，系爭案不應取得專利之事實並無改變，是本件
    上訴仍應認為無理由。
四、原審斟酌全辯論意旨及調查證據之結果，以：經查，引證案
    的電子電路運作機制，主要是利用熱敏電阻RT與正負緣觸發
    單穩器積體電器IC3相配合控制，依據熱敏電阻RT之電阻值
    變化，改變電容器C2於放電－充電至臨界電壓Vth(Q，Hi)
    、臨界電壓Vth-持續充電至飽和電壓 (Q，Lo)、飽和電壓放
    電 (Q，Hi)」此一電容電壓Vc充放電過程的時序快慢，因而
    可改變所對應控制電壓VCTRL信號之Q、Q狀態的工作週期，
    此即為脈波寬度（如引證案第3H圖所示）；當引證案的控制
    電壓VCTRL信號回饋至驅動積體電路IC1的禁能輸入端中時，
    驅動積體電路IC1便根據控制電壓VCTRL信號的脈寬變化，而
    自半導體開關ψ1、ψ2輸出一能控制風扇馬達驅動的波形信
    號，以調整、控制風扇馬達繞組L1、L2的換向作動週期（即
    風扇轉速），達到讓風扇隨著溫度改變而自動地無段式調整
    轉速之目的；足見引證案之脈波寬度，確實能隨著熱敏電阻
    RT的電阻值變化產生連續式改變，其控制電壓VCTRL的信號
    確實為一脈寬能因應外部溫度改變的脈寬調制信號，而驅動
    積體電路IC1便依據控制電壓VCTRL信號的脈寬變化無段式控
    制、改變風扇轉速。是上訴人訴稱引證案控制電壓VCTRL信
    號僅能呈現Q、Q兩種既定頻寬狀態變化，及其驅動積體電路
    IC1僅能對風扇進行兩段式轉速控制云云，並非事實。又引
    證案控制電壓VCTRL信號中所顯現Q、Q狀態，其真正意涵是
    分別代表風扇啟動與否的時間長度與時機；亦即控制電壓
    VCTRL信號之Q狀態是令禁能輸入端呈Hi狀態使風扇得以啟動
    ，當控制電壓VCTRL信號為Q狀態時，則是令禁能輸入端呈Lo
    狀態使風扇無法啟動，Q、Q狀態的脈波寬度便是決定風扇啟
    動與否的時間長度；因此，控制電壓VCTRL信號主要是用以
    控制風扇啟動時間，並非上訴人所稱用來直接控制風扇轉速
    ，而引證案之驅動積體電路IC1依內部既定電路設計，則會
    根據所輸入控制電壓VCTRL信號之脈寬變化，予以比較、計
    算輸出一能控制風扇轉速快慢的電波信號；可知上訴人推認
    引證案控制電壓VCTRL信號的Q、Q狀態僅有兩種波相不同的
    電波信號，是用來直接控制驅動積體電路IC1呈Hi、Lo2狀態
    ，只能控制風扇進行兩段式高低轉速變化而已云云，乃屬錯
    誤認知，非可採取。次查，由前述說明可知，引證案利用「
    驅動積體電路IC1之禁能輸入端接收能產生脈寬變化的控制
    電壓VCTRL信號，再依據信號脈寬變化進而控制風扇轉速」
    的技術手段，明顯相同於系爭案利用「驅動IC10之脈寬調變
    輸入端能接收可調變波寬的方波信號，據以控制風扇轉速」
    的技術手段，上訴人訴稱系爭案驅動IC10於電路設計上不同
    於引證案應可專利云云，並非事實。況查，以脈寬調制方式
    (PWM)來控制－驅動IC之功率輸出與作動型態，本屬典型IC
    元件商品化之應用設計，即系爭案僅是挑選早已商品化之驅
    動IC，以配合其波寬可調變之方波信號進行作動，引證案亦
    同樣是挑選已商品化之驅動積體電路IC1，以配合其控制電
    壓VCTRL具脈寬變化之信號進行作動；換言之，驅動IC內部
    電路設計均非系爭案、引證案之創作標的所在，兩案均僅是
    直接選用已商品化之IC加以運用而已，此由引證案驅動積體
    電路IC1與系爭案驅動IC於申請圖示中皆以方塊圖形表示而
    無細部電路設計之揭露可證；故上訴人主張系爭案仍可因驅
    動IC10於電路設計不同而取得專利云云，顯非可採。綜上所
    述，系爭案確實有違反核准審定時專利法第98條第2項之規
    定而不具進步性；從而，被上訴人為本件異議成立，系爭案
    應不予專利之處分，洵無違誤，訴願決定予以維持，亦無不
    合。因而為上訴人敗訴之判決。
五、本院按凡對物品之形狀、構造或裝置之創作或改良，而可供
    產業上利用者，得依法申請取得新型專利，固為系爭專利核
    准審定時專利法第97條暨第98條第1項所明定。惟其新型如
    係「運用申請前既有之技術或知識，而為熟習該項技術者所
    能輕易完成且未能增進功效時」，仍不得依法申請取得新型
    專利，復為同法第98條第2項所明定。本件上訴人於民國88
    年6月28日以「可根據轉速自動調速之無刷風扇控制電路」
    向被上訴人申請新型專利，經被上訴人編為第00000000號審
    查，准予專利。公告期間，參加人以其有違核准審定時專利
    法第98條第1項第1款及第2項之規定，不符新型專利要件，
    對之提起異議，案經被上訴人審查，於91年12月26日以（91
    ）智專三（二）04059字第09189002823號專利異議審定書為
    異議成立，應不予專利之處分。上訴人不服，循序提起本件
    行政訴訟。原審法院因認本件撤銷訴訟之結果，參加人之權
    利或法律上利益將受損害，爰依參加人之聲請，裁定允許其
    獨立參加被上訴人之訴訟。查系爭新型專利案「可根據轉速
    自動調速之無刷風扇控制電路」之技術手段係包括一驅動IC
    ，一連接於該驅動IC輸入端之霍爾（Hall）IC，分別連接於
    驅動IC兩輸出端上之感應線圈，該驅動IC更包含有一轉速信
    號輸出端（FG）及脈寬調變輸入端（PWM IN），該轉速信號
    輸出端係供外部檢知風扇之實際轉速，該脈寬調變輸入端則
    供由外部調整風扇轉速；其功效在於提供一種利用小型驅動
    積體電路連接至風扇線圈，因該驅動電路係以脈寬調變方式
    驅動，故可控制輸入至該驅動電路之脈波寬度，即可調整該
    驅動積體電路之輸出值，亦即控制線圈交替電流之狀態而達
    到調節風扇出風量之大小。次查引證案之技術手段係利用熱
    敏電阻RT與正負緣觸發單穩器積體電器IC3相配合控制，依
    據熱敏電阻RT之電阻值變化，改變電容器C2於「放電－充電
    至臨界電壓Vth(Q,Hi)、臨界電壓Vth-持續充電至飽和電壓
    （Q,L o）、飽和電壓放電（Q,Hi），此一電容電壓Vc充放
    電過程的時序快慢，因而可改變所對應控制電壓VCTRL信號
    之Q,Q狀態的工作週期，當控制電壓VCTRL信發回饋至驅動積
    體電路IC1的禁能輸入端中時，驅動積體電路IC1便根據控制
    電壓VCTRL信號的脈寬變化，而自半導體開關ψ1、ψ2輸出
    －能控制風扇馬達驅動的波形信號，以調整、控制風扇馬達
    繞組L1、L2的換向作動週期，達到讓風扇隨著溫度改變而自
    動地無段式調整轉速之目的，因此，引證案利用「驅動積體
    電路IC1之禁能輸入端接收能產生脈寬度變化的控制電壓
    VCTRL信號，再依據信號脈寬變化進而控制風扇轉速」的技
    術手段，明顯相同於系爭案利用「驅動IC10之脈寬調變輸入
    端能接收可調變波寬的方波信號，據以控制風扇轉速」的技
    術手段，是系爭案違反核准審定時專利法第98條第2項之規
    定而不具進步性，被上訴人為本件異議成立，系爭案應不予
    專利之處分，訴願決定予以維持，均無不合，原判決併予維
    持，並駁回上訴人在原審之訴，於法洵無違誤，上訴論旨略
    稱：引證案只能做兩段式調整，而系爭案可隨環境溫度作無
    段式調整，顯見系爭案較引證案增進功效。原審未經專業技
    術鑑定或徵詢從事專業法律研究之人員意見前，遽認系爭案
    不具進步性，原判決自有不備理由之違背法令云云，惟查系
    爭案之技術特徵除去已習知之既有結構外，僅在於其驅動IC
    具有FG輸出端用以供外部檢知風扇之轉速，以及脈寬調變輸
    入端用以供外部調整風扇轉速，其廣泛之界定內容實質上並
    未界定其如何利用脈寬調變輸入之訊號以調整風扇轉速，此
    與引證案利用「驅動積體電路IC1之禁能輸入端接收能產生
    脈寬變化的控制電壓VCTRL信號，再依據信號脈寬變化進而
    控制風扇轉速」的技術手段，並無何不同，是上訴論旨謂系
    爭案較引證案增進功效而有進步性云云，即無可採。次按行
    政訴訟法第162條第2項固規定：行政法院認有必要時，得就
    訴訟事件之專業法律問題徵詢從事該學術研究之人，以書面
    或於審判期日到場陳述其法律上意見，然行政法院認無必要
    徵詢專家意見，而依全辯論意旨及調查證據之結果所得心證
    為裁判，尚難指其不適用法律，是上訴論旨據此指摘原判決
    有不備理由之違背法令云云，亦無足採。綜上所述，上訴論
    旨所指各點均無可採，其執是指摘原判決不當，聲明廢棄，
    難認有理由，應予駁回。
據上論結，本件上訴為無理由，爰依行政訴訟法第255條第1項、
第98條第3項前段，判決如主文。
中    華    民    國    95    年    5     月    22    日
                  第一庭審判長法  官  葉  振  權
                              法  官  陳  秀  美
                              法  官  劉  鑫  楨
                              法  官  梁  松  雄
                              法  官  劉  介  中
以  上  正  本  證  明  與  原  本  無  異
中    華    民    國    95    年    5     月    22    日
                              書記官  郭  育  玎


司法院資訊處製作；財團法人民間司法改革基金會備份。
